臺灣苗栗地方法院民事簡易判決　　 95年度苗簡字第544號
原　　　告　玄○○
訴訟代理人　洪桂如律師
被　　　告　宇○○○
　　　　　　午○○
　　　　　　　　　　　　巷9號.
　　　　　　未○○
　　　　　　　　　　　　號6樓.
　　　　　　戌○○
　　　　　　　　　　　　樓
　　　　　　天○○
　　　　　　　　　　　　號
　　　　　　寅○○
　　　　　　丑○○
　　　　　　　　　　　　之10.
　　　　　　卯○○
　　　　　　子○○
　　　　　　戊○○
　　　　　　　　　　　　80弄.
　　　　　　己○○
　　　　　　　　　　　　11號.
　　　　　　庚○○
　　　　　　　　　　　　下
　　　　　　丁○○
　　　　　　巳○○
　　　　　　　　　　　　9弄1.
　　　　　　乙○○○
　　　　　　　　　　　　號
　　　　　　丙○○○
　　　　　　　　　　　　號10.
　　　　　　甲○○○
　　　　　　　　　　　　樓
　　　　　　宙○○○
　　　　　　　　　　　　號3樓.
　　　　　　地○○
　　　　　　　　　　　　號
　　　　　　亥○○○
　　　　　　辛○○
　　　　　　壬○○
　　　　　　　　　　　　8之2.
　　　　　　癸○○
　　　　　　　　　　　　4樓之.
　　　　　　申○○
　　　　　　　　　　　　樓
　　　　　　酉○○
　　　　　　　　　　　　樓
　　　　　　辰○○
上列當事人間塗銷地上權登記事件，本院於民國96年5 月15日言
詞辯論終結，判決如下：
    主  文
被告宇○○○、午○○、未○○、戌○○、天○○、寅○○、丑
○○、卯○○、子○○、戊○○、己○○、庚○○、丁○○、巳
○○、林曾采杏應將其被繼承人曾阿應於原告所有坐落苗栗縣公
館鄉○○段一三○五地號，地目建，面積五三三平方公尺土地所
設定收件字號民國三十九年公館字第○○○八五二號，存續期間
無限期，權利範圍壹部壹玖陸坪之地上權登記，予以塗銷。
被告丙○○○、甲○○○、宙○○○、地○○應將其被繼承人曾
亮明於原告所有上項土地所設定收件字號民國三十九年公館字第
○○○八五二號，存續期間無限期，權利範圍壹部壹玖陸坪之地
上權登記，予以塗銷。
被告亥○○○、辛○○、壬○○、癸○○、申○○、酉○○應將
其被繼承人曾亮銅於原告所有上項土地所設定收件字號民國三十
九年公館字第○○○八五二號，存續期間無限期，權利範圍壹部
壹玖陸坪之地上權登記，予以塗銷。
被告辰○○應將其於原告所有上項土地所設定收件字號民國三十
九年公館字第○○○八五二號，存續期間無限期，權利範圍壹部
壹玖陸坪之地上權登記，予以塗銷。
原告其餘之訴駁回。
訴訟費用新臺幣貳仟捌佰柒拾元由被告宇○○○、午○○、未○○、戌○○、天○○、寅○○、丑○○、卯○○、子○○、戊○○、己○○、庚○○、丁○○、巳○○、林曾采杏連帶負擔四分
之一，被告丙○○○、甲○○○、宙○○○、地○○連帶負擔四
分之一，被告亥○○○、辛○○、壬○○、癸○○、申○○、酉
○○連帶負擔四分之一，被告辰○○負擔四分之一。
    事實及理由
壹、程序方面：
    被告經合法通知，其中被告宇○○○、午○○、未○○、戌
    ○○、天○○、寅○○、丑○○、子○○、己○○、庚○○
    、丁○○、巳○○、林曾采杏、丙○○○、甲○○○、宙○○○、亥○○○、辛○○、壬○○、癸○○、申○○、酉○○、辰○○未於言詞辯論期日到場，被告卯○○、戊○○未
    於最後言詞辯論期日到場，核均無民事訴訟法第386 條各款
    所列情形，爰依原告之聲請，由其一造辯論而為判決。
貳、實體方面：
一、原告起訴主張：
  (一)原告於民國95年6 月間自訴外人鄒松燈處受贈取得苗栗縣公
    館鄉○○段1305地號，地目建，面積533 平方公尺，權利範
    圍全部之土地（下稱系爭土地）。而依系爭土地早期登記資
    料可知，原所有人曾阿應係於35年間取得該土地所有權，並
    於39年間以建築房屋為目的，將系爭土地設定地上權予自己
    及曾亮明、曾亮銅、辰○○4 人，嗣於49年間將系爭土地出
    賣予訴外人鄒鼎春，鄒鼎春於80年7月8日贈與予鄒松燈。
  (二)然查自鄒鼎春49年購買系爭土地迄今，長達46年之久，該土
    地上均無任何建物存在，足見上開地上權人均未曾於系爭土
    地上行使地上權，已違反地上權存在之立法目的，且妨害所
    有權人權利之行使，渠等之權利已無保護必要，否則反有害
    法律關係之安定。爰以起訴狀繕本之送達向地上權人為終止
    地上權之意思表示。
  (三)又因曾阿應於設定地上權予自己時，同時為系爭土地所有權
    人，其地上權已因混同而消滅，曾阿應本負有塗銷上開地上
    權登記之義務，然曾阿應業於83年8 月6 日死亡，是其繼承
    人於繼承前揭義務後，自負有塗銷上開地上權登記之義務。
    曾亮明於設定上開地上權前之34年1 月21日即已死亡，故其
    地上權之設定顯然無效，曾亮明本負有塗銷上開地上權登記
    之義務，是其繼承人於繼承前揭義務後，亦負有塗銷上開地
    上權登記之義務。另曾亮銅已於69年3 月26日死亡，是其繼
    承人自應依民法第759 條規定，辦理上開地上權之繼承登記
    後，予以塗銷。為此，爰依民法第767 條規定及繼承之法律
    關係，請求被告塗銷上開地上權登記。
  (四)聲明：(1)如主文第1 、2 、4 項所示。(2)被告亥○○○、辛○○、壬○○、癸○○、申○○、酉○○應就其被繼承人曾
    亮銅於原告所有系爭土地所設定收件字號民國39年公館字第
    000852號，存續期間無限期，權利範圍1 部169 坪之地上權
    辦理繼承登記後，予以塗銷。
二、被告宇○○○、午○○、未○○、戌○○、天○○、寅○○
    、丑○○、子○○、己○○、庚○○、丁○○、巳○○、林
    曾采杏、丙○○○、甲○○○、宙○○○、亥○○○、辛○○、壬○○、癸○○、申○○、酉○○、辰○○未於言詞辯
    論期日到場，亦未提出書狀作何聲明或陳述。
三、被告卯○○、戊○○則以：上開地上權設定事宜，係上一代
    祖先之事，伊不清楚事情之來龍去脈；渠等同意塗銷，並對
    於原告訴訟標的之主張為認諾，惟訴訟費用不應由渠等負擔
    等語置辯。被告地○○則以：伊自幼即住在苗栗市，對於系
    爭土地之事並不清楚；並對於原告訴訟標的之主張為認諾，
    希望訴訟費用由原告自行負擔等語置辯。
四、被告卯○○、戊○○、地○○既對於原告訴訟標的之主張為
    認諾，則依民事訴訟法第384 條規定，本院自應為渠等敗訴
    之判決，先予敘明。
五、查系爭土地原所有人曾阿應於36年間取得該土地所有權，並
    於39年7 月29日以收件字號39年公館字第000852號，建築房
    屋為目的，為自己及曾亮明、曾亮銅、辰○○4 人設定存續
    期間無限期，權利範圍1 部169 坪之地上權，嗣於49年4 月
    13日出賣予鄒鼎春，鄒鼎春於80年7 月8 日贈與予鄒松燈，
    鄒松燈於95年7 月12日再贈與予原告所有。暨系爭土地目前
    係作稻田使用，並無任何建物存在。又曾阿應於83年8 月6
    日死亡，被告宇○○○、午○○、未○○、戌○○、天○○
    、寅○○、丑○○、卯○○、子○○、戊○○、己○○、庚○○、丁○○、巳○○、林曾采杏（下稱宇○○○等15人）
    為其繼承人，曾亮明於34年1 月21日死亡，被告丙○○○、
    甲○○○、宙○○○、地○○為其繼承人，曾亮銅於69年3
    月26日死亡，被告亥○○○、辛○○、壬○○、癸○○、申
    ○○、酉○○為其繼承人等事實，有原告提出之土地登記謄
    本、戶籍謄本及照片在卷可憑（見卷第76至127 頁），並經
    本院依職權囑託苗栗縣苗栗地政事務所至現場勘測屬實（見
    卷第135頁），自堪信為真實。
六、按稱地上權者，謂以在他人土地上有建築物或其他工作物或
    竹木為目的，而使用其土地之權利，民法第832 條定有明文
    。故地上權應係以支配物之利用價值為內容，使權利人因標
    的物之使用收益而直接達到目的，與以支配物之交換價值為
    內容之擔保物權有別，故地上權如非以支配物之利用價值為
    目的，即與民法第832 條所定之地上權不符，依民法第757
    條規定，自屬不得創設，如有創設該種地上權，亦屬無效，
    最高法院84年度台上字第2385號判決意旨參照。倘地上權人
    前已負有塗銷登記之義務，則逕行請求該地上權人之繼承人
    直接辦理塗銷登記即可，無須由其繼承人辦理繼承登記後，
    再辦理塗銷登記之必要，最高法院91年度台上字第1350號判
    決意旨亦可參照。本件參以系爭土地原所有人曾阿應於36年
    間取得該土地所有權後，僅短短13年，即於49年間將系爭土
    地出賣予鄒鼎春，有土地登記謄本在卷可稽（見卷一第10至
    12頁），且復未一併將其上登載之160 、161 建號木造建物
    移轉登記予鄒鼎春，有建物登記謄本在卷可參（見卷一第14
    至16頁）；徵諸曾阿應之繼承人即被告卯○○、戊○○，及
    曾亮明之繼承人地○○均陳稱：渠等自幼即搬離公館鄉，不
    知系爭土地是否曾經有建物等語（見卷一第68頁、第193 頁
    ），則系爭土地倘曾有建物存在，身為地上權人曾阿應、曾
    亮明之繼承人理當知悉，甚至曾經居住，茲渠等對於該土地
    是否曾有建物一事，既均毫無所悉，益見系爭土地是否曾有
    建物存在，實非無疑。再者，佐以證人曾阿奎證稱：伊自60
    年起即住在系爭土地附近，系爭土地自該時起迄今，並未有
    任何建物存在等語（見卷一第194 頁），益徵原告主張系爭
    土地自曾阿應取得所有權後，以至出賣予鄒鼎春迄今，該土
    地上並無任何建物存在一節，堪可採信；而此復與系爭土地
    之客觀現狀並無建物，僅作稻田使用之情相符。據此，曾阿
    應、曾亮明、曾亮銅、辰○○於設定地上權後，既未於其上
    建築房屋，顯然其地上權之設定並非以支配物之利用價值為
    目的，與民法第832 條所定地上權之意旨不符，依前揭說明
    ，該地上權之設定自屬無效。況系爭土地於39年7 月29日設
    定地上權予曾阿應、曾亮明、曾亮銅、辰○○4 人時，曾阿
    應本即為所有權人，則其地上權依民法第762 條規定，自已
    因混同而消滅；曾亮明於34年1 月21日即已死亡，有戶籍謄
    本在卷可考（見卷一第84頁），足見其後於39年7 月29日為
    伊設定之地上權，並不能發生效力。從而，系爭土地之地上
    權登記既為無效，卻仍登載於土地登記謄本上，該登記對於
    原告所有權之行使，自屬有妨害，原告本於民法第767 條物
    上請求權之規定，訴請塗銷該地上權登記，洵屬有據，應予
    准許。又因系爭地上權登記自始無效，曾阿應、曾亮明、曾
    亮銅及辰○○原即負有塗銷該地上權之義務，曾阿應、曾亮
    明、曾亮銅之繼承人亦無地上權可資繼承，是原告逕求為渠
    等之繼承人及辰○○辦理塗銷登記，揆諸前開最高法院91年
    度台上字第1350號判決意旨，核無不合，爰判決如主文第 1
    、2 、3 、4 項所示。至原告另求為曾亮銅之繼承人應辦理
    上開地上權繼承登記後，始予塗銷一節，尚屬無據，應予駁
    回。
七、綜上所述，系爭土地之地上權登記既為無效，而該登記又已
    妨害原告所有權之行使，是以原告請求被告宇○○○等15人
    應將其被繼承人曾阿應於原告所有系爭土地所設定收件字號
    民國39年公館字第000852號，存續期間無限期，權利範圍1
    部169 坪之地上權登記予以塗銷；被告丙○○○、甲○○○
    、宙○○○、地○○應將其被繼承人曾亮明於原告所有系爭
    土地所設定之上開地上權登記予以塗銷；被告亥○○○、辛○○、壬○○、癸○○、申○○、酉○○應將其被繼承人曾
    亮銅於原告所有系爭土地所設定之上開地上權登記予以塗銷
    ；被告辰○○應將其於原告所有系爭土地所設定之上開地上
    權登記予以塗銷，均屬有理由，應予准許。至原告另請求曾
    亮銅之繼承人應辦理上開地上權繼承登記後始予塗銷一節，
    則屬無據，應予駁回。
八、訴訟費用負擔之依據：民事訴訟法第436 條第2 項、第79條
    前段（本院雖為被告應負擔訴訟費用之判決，然原告業於本
    院言詞辯論期日陳明願意自行負擔該訴訟費用，附此敘明）
    。
中　　華　　民　　國　　96　　年　　5 　　月　　29　　日
                    苗栗簡易庭法  官  黃佩韻
以上正本係照原本作成
如不服本判決，應於判決送達後20日內，向本院提出上訴狀（須
附繕本）。
                              書記官　蔡健忠
中　　華　　民　　國　　96　　年　　5 　　月　　29　　日
